【裁判字號】    97,交抗,14
【裁判日期】    970121
【裁判案由】    聲明異議
【裁判全文】
臺灣高等法院高雄分院刑事裁定          97年度交抗字第14號
抗  告人即  交通部公路總局高雄區監理所
原處分機關
異議  人即  甲○○
受處  分人
上列抗告人因違反道路交通管理處罰條例聲明異議案件，不服臺
灣高雄地方法院中華民國96年12月6 日裁定（96年度交聲字第96
2 號），提起抗告，本院裁定如下：
    主  文
抗告駁回。
    理  由
一、抗告意旨略以：按道路交通管理處罰條例第35條第1 項第1
    款規定：酒精濃度超過規定標準之汽車駕駛人，處新臺幣1
    萬5 千元以上6 萬元以下罰鍰，並當場移置保管該汽車及吊
    扣其駕駛執照1 年。而民國94年12月14日修正之同條例第68
    條，亦無免除之規定，自應依法執行。另領有聯結車、大客
    車、大貨車或小型車駕駛執照，駕駛重型機器腳踏車者，依
    同條例第22條第1 項第4 款規定，固應處罰，但其罰鍰額度
    與同條例第21條第1 項第1 款無照駕駛機器腳踏車之處罰，
    差距甚遠。而領有聯結車、大客車、大貨車或小型車駕駛執
    照，得駕駛輕型機器腳踏車，亦為同條例第61條所明定，故
    領有小型車駕駛執照但無機器腳踏車之駕駛人於酒後駕駛重
    型機器腳踏車違規時，從較重之同條例第35條第1 項第1 款
    規定吊扣其所持有之汽車駕駛執照，應無不合。再按道路交
    通管理處罰條例吊扣駕駛執照處分之目的，並非僅為處罰違
    反道路交通管理事件之行為人，尚有暫時禁止行為人於道路
    上駕駛，以免成用路人重大傷亡，倘汽車駕駛執照所有人因
    酒駕機車違反道路交通管理處罰條例第35條規定，由於其無
    機車駕照而得以免於吊扣處分，顯有違公平原則，亦無法達
    到酒駕違規之立法目的。況駕駛人輕率酒後駕車，顯然漠視
    自身維持交通安全之責任，亦不顧其他用路人之生命、身體
    、健康及他人家庭之完整，自不得以自己工作權因而遭剝奪
    ，家庭生計無法維持之理由，而免於吊扣之處分。本件受處
    分人領有汽車駕駛執照，既係酒後駕駛重型機車違規而遭取
    締，則抗告人為加強道路交通管理，維護交通秩序，確保交
    通安全，依道路交通管理處罰條例第35條第1 項第1 款規定
    吊扣其汽車駕駛執照，於法自無不合。是原裁定顯有違誤，
    爰依法提起抗告，請求撤銷原裁定云云。
二、原裁定意旨以：
  (一)原處分機關以：受處分人即異議人甲○○（以下稱受處分人
    ）前於民國96年9 月14日晚上11時45分許，騎乘車牌號碼KL
    9-283 號重型機車行經高雄縣岡山鎮○○○路與新庄路口，
    因有汽車駕駛人酒精濃度超過規定標準（受處分人酒測值為
    每公升0.39毫克，為每公升0.25-0.4毫克之處罰標準範圍內
    ）之違規事實，因異議人就罰鍰新臺幣16,500元部分無異議
    而依法繳納完畢，遂依道路交通管理處罰條例第35條第1 項
    第1 款規定，於96年10月9 日裁決吊扣駕駛執照12個月等語
    。而受處分人則以：受處分人騎乘前開機車違規，但原處分
    機關吊扣其所持有之普通自小客車駕照，此影響受處分人之
    生計，爰聲明異議請求撤銷吊扣汽車駕駛執照處分等語。
  (二)受處分人於前揭時、地，因酒後騎乘重型機車之違規，並依
    法繳納罰鍰16,500元完畢，有交通部公路總局高雄區監理所
    高監營裁字裁80-NO0000000號違反道路交通管理事件裁決書
    1 件在卷可稽，復為受處分人所自承，是其確有前揭交通違
    規之行為，應堪認定。另受處分人持有普通小客車駕駛執照
    之事實，有證號查詢汽車駕駛人資料單1 紙足佐，亦堪認定
    。
  (三)按道路交通管理處罰條例第68條前於94年12月14日修正公布
    、自95年3 月1 日施行，本件裁決乃於96年10月9 日所為，
    自應依修正後道路交通管理處罰條例第68條憑為裁處依據，
    合先敘明。觀諸修正後第68條乃規定「汽車駕駛人，因違反
    本條例及道路交通安全規則之規定，受吊銷駕駛執照處分時
    ，吊銷其持有各級車類之駕駛執照」（與修正前比較係刪除
    「吊扣」），修正原因實乃慮及舊法將違規駕駛人所持有各
    級車類駕駛執照一併吊扣或吊銷失之過酷，影響人民工作及
    生活甚鉅，故依修正後規定受吊扣駕駛執照處分時，即不再
    吊扣其持有各級車類之駕駛執照，僅於受吊銷駕駛執照處分
    時，始行吊銷其持有各級車類之駕駛執照。況依行政程序法
    第7 條第3 款規定，行政行為採取之方法所造成之損害不得
    與欲達成目的之利益顯失均衡，倘受處分人並無機車駕照可
    供吊扣時，吊扣其自小客車駕照以代之、雖可達成限制駕駛
    人繼續駕駛機車類行駛之目的，惟勢將同時造成限制駕駛人
    繼續駕駛該級其他自用小型車等車類行駛之結果，此舉造成
    之損害業與所欲達成目的之利益顯然失衡。且道路交通管理
    處罰條例第68條既將「吊扣」各級車類之規定予以刪除，裁
    決機關當未可再逕行處分吊扣其他車種之自小客車駕駛執照
    ，其理自明。職是，本件受處分人於前述違規之際所騎乘者
    既為重型機車，故依法所受處分內容應為限制其騎乘重型機
    車之權利，原處分機關未見及此，誤引交通部於道路交通管
    理處罰條例第68條修正前所為之相關函釋（交路字第094005
    1433號函、交路89字第008861號函）意見，逕予吊扣受處分
    人所持有之自小客車駕駛執照，此舉顯然不當剝奪受處分人
    駕駛自小客車之權利，對受處分人權益侵害甚鉅，亦與現行
    道路交通管理處罰條例第68條規定有悖。
  (四)本件受處分人領有自小客車駕駛執照，而酒後駕駛重型機車
    之違規事實，固屬明確，惟依上開規定之修正意旨，受處分
    人縱未領有重型機車駕駛執照可供吊扣，亦不得率爾吊扣異
    議人現尚有效之其他各級駕駛執照，原處分機關未審酌新修
    正之法律規定，亦未查明受處分人是否領有重型機車駕駛執
    照，逕予裁處吊扣駕駛執照12個月，復未依「違反道路交通
    管理事件統一裁罰基準及處理細則」第43條第2 項第3 款規
    定，記明應受吊扣駕駛執照之名稱，均有可議，是受處分人
    此部分異議為有理由，應由法院將此部分之處分撤銷，由原
    處分機關查明受處分人是否領有依法可供吊扣之駕駛執照後
    ，另為適法之處分等語。
三、按汽車駕駛人飲用酒類後其吐氣所含酒精濃度超過每公升0.
    25毫克以上者，不得駕車，道路交通安全規則第114 條第2
    款定有明文。汽車駕駛人，駕駛汽車經測試檢定有酒精濃度
    超過規定標準者，處新臺幣15,000千元以上60,000元以下罰
    鍰，並當場移置保管該汽車及吊扣其駕駛執照1 年，道路交
    通管理處罰條例第35條第1 項第1 款亦有明文。又道路交通
    管理處罰條例第68條之條文內容，經立法院於94年11月23日
    修正通過，總統於94年12月14日以華總一義字第0940019932
    1 號令修正公布，嗣由行政院於95年2 月27日以行政院院臺
    交字第0950082898號令發布定自95年3 月1 日施行，由原條
    文：「汽車駕駛人，因違反本條例及道路交通安全規則之規
    定，受吊扣或吊銷駕駛執照處分時，吊扣或吊銷其持有各級
    車類之駕駛執照」，修正為：「汽車駕駛人，因違反本條例
    及道路交通安全規則之規定，受吊銷駕駛執照處分時，吊銷
    其持有各級車類之駕駛執照」，修正後之新法已將「吊扣」
    之連坐規定排除在外，本件受處分人行為時該條文已修正公
    布施行，自應適用修正後道路交通管理處罰條例第68條之規
    定。
四、經查：
  (一)受處分人於96年9 月14日晚上11時45分許，酒後駕駛車牌號
    碼KL9-283 號重型機車，行經高雄縣岡山鎮○○○路與新庄
    路口，經警攔查，測得酒後吐氣所含酒精濃度達每公升0.39
    毫克等情，業據受處分人自承在卷，並有舉發違反道路交通
    管理事件通知單各1 紙在卷可憑，職是，受處分人酒後吐氣
    所含酒精濃度既已超過每公升0.25毫克之標準，則受處分人
    違反道路交通管理處罰條例第35條第1 項第1 款規定之事實
    明確，應堪認定。
  (二)又受處分人係駕駛重型機車，並非駕駛汽車違規，抗告人裁
    處吊扣受處分人駕駛執照（裁決書未載明種類）之處分，於
    裁決書中記載舉發違反法條為交管理處罰條例第35條第1項
    第1 款，而並未敘明裁處吊扣（汽車）駕駛執照此部分處分
    之依據，惟依上開業已修正施行之道路交通管理處罰條例第
    68條規定之提案修正理由係「原條文將違法或違規駕駛人所
    持有各級車類之駕駛執照一併吊扣，失之過酷，影響人民工
    作及生活過鉅」等語（見立法院公報第94卷第70期第136 頁
    至第138 頁之院會紀錄暨修正道路交通管理處罰條例第68條
    之立法理由），顯見依修正後道路交通管理處罰條例第68條
    之規定，汽車駕駛人因違反道路交通管理處罰條例及道路交
    通安全規則之規定，受「吊扣」駕駛執照處分時，僅能「吊
    扣」違規當時所駕駛車輛之駕駛執照，不能再「吊扣」其持
    有各級車類之駕駛執照，自為顯明。
  (三)抗告人於本件違反道路交通管理事件不服裁決聲明異議案件
    移送書及抗告意旨，以上開情詞，並引用交通部95年5 月8
    日交路字第0950030639號函、94年9 月15日交路字第094005
    1433號函、89年8 月30日交路八十九字第008861號函解釋，
    而為本件吊扣受處分人汽車駕照之依據。惟按法官依據法律
    獨立審判，為憲法第80條所明定，且依司法院大法官會議釋
    字第137 號、216 號解釋意旨，各機關依其職掌就有關法規
    為釋示之行政命令，法官於審判案件時，固可予以引用，但
    仍得依據法律，表示適當之不同見解，並不受其拘束。抗告
    人所引上開交通部函釋，固認為領有駕駛執照之駕駛人，於
    無照駕駛不同級之車輛違反道路交通管理處罰條例第35條，
    應處以罰鍰及吊扣駕駛執照時，仍可吊扣其所持有之其他駕
    駛執照云云，惟此與本院認定之法律意見不同，是上開函釋
    意見為本院所不採，併予敘明。
  (四)再者，行政行為，採取之方法所造成之損害不得與欲達成目
    的之利益顯失均衡，行政程序法第7 條第3 款定有明文及行
    政罰法第18條規定意旨可資參照，故受處分人若無重型機車
    之駕駛執照可供吊扣時，吊扣其汽車駕駛執照以代之，雖可
    達成限制受處分人繼續駕駛重型機車行駛之目的，惟亦同時
    造成限制受處分人繼續駕駛汽車之結果，所造成之損害已與
    欲達成目的之利益顯失均衡。且依前開所述修正後即本件行
    為時之道路交通管理處罰條例第68條，既已將「吊扣」各級
    車類之規定予以刪除，抗告人自不能逕行處分吊扣受處分人
    其他車種之駕駛執照。抗告人因受處分人駕駛重型機車而有
    上開違規行為，因受處分人並無重型機車駕駛執照因而逕行
    吊扣其汽車駕駛執照，顯已逾越修正後道路交通管理處罰條
    例第68條之規範意涵及範圍。
五、原審因而認抗告人依道路交通管理處罰條例第35 條第1項第
    1 款之規定，裁處吊扣受處分人汽車駕駛執照12個月，尚有
    不當，因而將原處撤銷發回原處分機關另為適法妥當之裁處
    ，本院經核並無違誤。抗告人以前開情詞，指摘原裁定不當
    ，為無理由，應予駁回。
六、據上論結，應依道路交通案件處理辦法第26條，刑事訴訟法
    第412 條，裁定如主文。
中    華    民    國    97    年    1     月    21    日
              刑事第七庭    審判長法  官  莊飛宗
                                  法  官  孫啟強
                                  法  官  邱明弘
以上正本證明與原本無異。
不得再抗告。
中    華    民    國    97    年    1     月    21    日
                                  書記官  曾允志


司法院資訊處製作；財團法人民間司法改革基金會備份。
